---
title: "Mini proyecto 2026 - Fase 1"
author: "Grupo: [Jorge Andrés Catalá, Hugo Cuñat Alabau, Andrés Tamarit Nuñez, Ignacio Llopis Maset]"
date: "`r Sys.Date()`"
output: html_document
---

```{r setup, include=FALSE}
knitr::opts_chunk$set(echo = TRUE, warning = FALSE, message = FALSE)
```

# Introducción

En este proyecto analizamos un fichero de logs de Aula Virtual de la
asignatura Tratamiento de los Datos. Este fichero recoge distintos
eventos registrados en la plataforma y nos permite observar qué tipo de
actividad se ha producido durante el curso.

En esta primera entrega hacemos una revisión inicial de los datos.
Primero importamos el archivo y después presentamos una pequeña
exploración mediante una tabla y una figura, con el objetivo de obtener
una visión general del contenido del fichero.

El archivo que utilizamos es `logs_moodle_anon.csv`, y contiene datos
anonimizados sobre la actividad en Aula Virtual. Entre sus variables se
encuentran la fecha y hora, el usuario, el contexto, el componente, el
nombre del evento, la descripción, el origen y la dirección IP. A partir
de esta información planteamos distintas preguntas que podremos
desarrollar en las siguientes fases del proyecto.

# Importación de los datos

Primero cargamos las librerías necesarias e importamos el archivo CSV.

```{r}
library(ggplot2) # Visualización de datos mediante gráficos
library(lubridate) # Manejo avanzado de fechas/horas
library(knitr) # Generación de informes dinámicos
library(dplyr) # Transformación y manipulación de datos
library(stringr) # Manipulación de cadenas con regex
library(tidyr) # Organización de datos en formato tidy

logs <- read.csv("logs_moodle_anon.csv", stringsAsFactors = FALSE)
```



A continuación, comprobamos el tamaño del conjunto de datos y los
nombres de sus variables.

```{r}
dim(logs) 
names(logs)
```

También podemos ver las primeras filas para comprobar que la importación
se ha realizado correctamente.


```{r}
head(logs)
```


# Preparación básica de los datos

Para trabajar mejor con la variable de tiempo, convertimos la columna de
fecha y hora a un formato tipo fecha. Después extraemos solo la fecha para
poder trabajar mejor con ella en el futuro.

```{r}
logs$Hora <- as.POSIXct(logs$Hora, format = "%d/%m/%y, %H:%M:%S")
logs$fecha <- as.Date(logs$Hora) 
```

# Preguntas de análisis

A partir de esta primera revisión de los datos, vamos a plantear una serie de 20 preguntas que estudiaremos más adelante:

¿Qué componentes generan un mayor número de eventos?
¿Qué tipos de eventos aparecen con más frecuencia?
¿Cómo cambia la actividad en Aula Virtual según el día?
¿Existen días con picos claros de actividad?
¿Hay usuarios que registran mucha más actividad que otros?
¿Cuántos eventos se registran en cada mes del curso?
¿Se observa más actividad en determinados momentos del curso?
¿Qué relación hay entre el componente y el tipo de evento?
¿Se pueden detectar patrones de uso repetidos en la plataforma?
¿Qué eventos son los más habituales dentro de cada componente?
¿Cuántos eventos se registran en cada hora del día?
¿Qué franjas horarias concentran mayor actividad?
¿Qué porcentaje de eventos corresponde a cada componente?
¿Cuántos eventos realiza cada usuario?
¿Qué usuarios registran mayor número de eventos?
¿Cuántos contextos diferentes aparecen en el conjunto de datos?
¿Qué contextos tienen mayor número de eventos?
¿Cuántos tipos de eventos distintos existen?
¿Qué porcentaje representa cada tipo de evento sobre el total?
¿Cuántos eventos se registran por día de la semana?
¿Qué combinación de componente y evento aparece con más frecuencia?
¿Cuál es el número medio de eventos por usuario?



# Tabla inicial

En la Tabla mostramos un pequeño resumen inicial del fichero con la información principal del conjunto de datos.

```{r}
tabla_inicial <- data.frame(
  Medida = c("Número de filas", "Número de columnas"),
  Valor = c(nrow(logs), ncol(logs))
)


knitr::kable(tabla_inicial, caption = "Resumen inicial del fichero de logs.")
```

La tabla nos permite comprobar rápidamente el tamaño del fichero con el que vamos a trabajar.



# Figura inicial

Como primera visualización, representamos el número de eventos registrados por componente. Hemos elegido esta gráfica porque permite ver de forma rápida qué componentes aparecen con más frecuencia en el fichero.

```{r}
ggplot(logs, aes(x = Component)) +
  geom_bar() +
  theme(axis.text.x = element_text(angle = 90, hjust = 1))
```

En la figura observamos una primera distribución de los eventos por componente. Esta representación es solo una exploración inicial por lo que no podemos todavía extraer conclusiones definitivas.
