---
title: "Mini Proyecto 2026. Análisis exploratorio de logs de Aula Virtual"
author: "Jorge Andrés Catalá, Hugo Cuñat Alabau, Andrés Tamarit Núñez e Ignacio Llopis Maset"
date: "`r Sys.Date()`"
output:
  bookdown::pdf_document2:
    fig_caption: yes
    df_print: kable
    toc: true
    toc_depth: 2
    number_sections: true
  bookdown::html_document2:
    fig_caption: yes
    df_print: kable
    toc: true
    toc_depth: 2
    number_sections: true
---

```{r Configuracion-general, include=FALSE}
# Configuramos el documento
knitr::opts_chunk$set(echo = FALSE, warning = FALSE, message = FALSE)

library(ggplot2)
library(dplyr)
library(lubridate)
library(knitr)
library(bookdown)
library(tidyr)
library(stringr)

options(OutDec = ",", digits = 3)
```

```{r Carga-y-preparacion-datos, include=FALSE}
# Localizamos el archivo de datos
ruta_datos <- if (file.exists("data/logs_moodle_anon.csv")) {
  "data/logs_moodle_anon.csv"
} else if (file.exists("logs_moodle_anon.csv")) {
  "logs_moodle_anon.csv"
} else {
  stop("No se encuentra el archivo logs_moodle_anon.csv ni en ./data ni en la carpeta raíz del proyecto.")
}

# Cargamos el fichero CSV
logs <- read.csv(ruta_datos, stringsAsFactors = FALSE)
names(logs) <- make.names(names(logs))

# Convertimos la hora y creamos variables derivadas
logs$Hora <- as.POSIXct(logs$Hora, format = "%d/%m/%y, %H:%M:%S")
logs$fecha <- as.Date(logs$Hora)
logs$hora_num <- hour(logs$Hora)
logs$mes_num <- month(logs$Hora)
logs$mes <- factor(month(logs$Hora, label = TRUE, abbr = TRUE),
                   levels = month(seq.Date(as.Date("2026-01-01"), by = "month", length.out = 12), label = TRUE, abbr = TRUE))
logs$dia_semana <- factor(wday(logs$Hora, label = TRUE, abbr = FALSE, week_start = 1),
                          levels = c("lunes", "martes", "miércoles", "jueves", "viernes", "sábado", "domingo"))
logs$semana <- isoweek(logs$Hora)
logs$anio <- year(logs$Hora)
logs$fecha_semana <- floor_date(logs$Hora, unit = "week", week_start = 1)

logs$franja_horaria <- case_when(
  logs$hora_num >= 6 & logs$hora_num < 12 ~ "Mañana",
  logs$hora_num >= 12 & logs$hora_num < 18 ~ "Tarde",
  logs$hora_num >= 18 & logs$hora_num < 24 ~ "Noche",
  TRUE ~ "Madrugada"
)
logs$franja_horaria <- factor(logs$franja_horaria,
                              levels = c("Madrugada", "Mañana", "Tarde", "Noche"))

logs$grupo_dia <- ifelse(logs$dia_semana %in% c("sábado", "domingo"),
                         "Fines de semana", "Entre semana")

# Construimos un resumen básico del dataset
sumario_dataset <- function(data){
  data.frame(
    variable = names(data),
    type = sapply(data, function(x) class(x)[1]),
    levels = sapply(data, function(x) length(unique(x))),
    topLevel = sapply(data, function(x){
      xt <- sort(table(x), decreasing = TRUE)
      if(length(xt) == 0) return(NA)
      names(xt)[1]
    }),
    topCount = sapply(data, function(x){
      xt <- sort(table(x), decreasing = TRUE)
      if(length(xt) == 0) return(NA)
      as.numeric(xt[1])
    }),
    topFrac = sapply(data, function(x){
      xt <- sort(table(x), decreasing = TRUE)
      if(length(xt) == 0) return(NA)
      as.numeric(xt[1]) / length(x)
    }),
    missFreq = sapply(data, function(x) sum(is.na(x))),
    missFrac = sapply(data, function(x) mean(is.na(x)))
  )
}

sumario <- sumario_dataset(logs)

variables_estudio <- data.frame(
  Variable = c("Hora", "Nombre.completo.del.usuario", "Usuario.afectado",
               "Contexto.del.evento", "Componente", "Nombre.evento",
               "Descripción", "Origen", "Dirección.IP", "fecha",
               "dia_semana", "franja_horaria"),
  Descripción = c("Instante en el que se registra el evento",
                  "Usuario que realiza la acción",
                  "Usuario sobre el que recae la acción, si aplica",
                  "Espacio o contexto donde ocurre el evento",
                  "Subsistema de Moodle que genera el evento",
                  "Tipo de evento registrado",
                  "Texto descriptivo del evento",
                  "Canal o procedencia del evento",
                  "Dirección IP anonimizada del acceso",
                  "Fecha sin componente horaria",
                  "Día de la semana del evento",
                  "Agrupación horaria para el análisis"),
  Tipo = c("POSIXct", "character", "character", "character", "character",
           "character", "character", "character", "character", "Date",
           "factor", "factor")
)

missing_resumen <- data.frame(
  variable = names(logs),
  missings = sapply(logs, function(x) sum(is.na(x))),
  proporcion = sapply(logs, function(x) mean(is.na(x)))
) %>%
  arrange(desc(proporcion))

actividad_diaria <- logs %>%
  count(fecha, name = "eventos") %>%
  arrange(fecha)

actividad_diaria <- actividad_diaria %>%
  mutate(dia_semana = factor(wday(fecha, label = TRUE, abbr = FALSE, week_start = 1),
                             levels = c("lunes", "martes", "miércoles", "jueves", "viernes", "sábado", "domingo")))

q1 <- quantile(actividad_diaria$eventos, 0.25, na.rm = TRUE)
q3 <- quantile(actividad_diaria$eventos, 0.75, na.rm = TRUE)
iqr_val <- IQR(actividad_diaria$eventos, na.rm = TRUE)
lim_inf <- q1 - 1.5 * iqr_val
lim_sup <- q3 + 1.5 * iqr_val

actividad_diaria$outlier_boxplot <- actividad_diaria$eventos < lim_inf | actividad_diaria$eventos > lim_sup

resumen_outliers <- data.frame(
  method = "ReglaBoxplot",
  n = nrow(actividad_diaria),
  nMiss = sum(is.na(actividad_diaria$eventos)),
  nOut = sum(actividad_diaria$outlier_boxplot, na.rm = TRUE),
  lowLim = lim_inf,
  upLim = lim_sup,
  minNom = min(actividad_diaria$eventos[!actividad_diaria$outlier_boxplot], na.rm = TRUE),
  maxNom = max(actividad_diaria$eventos[!actividad_diaria$outlier_boxplot], na.rm = TRUE)
)

componentes_top <- logs %>%
  count(Componente, sort = TRUE) %>%
  slice_head(n = 10)

eventos_top <- logs %>%
  count(Nombre.evento, sort = TRUE) %>%
  slice_head(n = 10)

actividad_dia_semana <- logs %>%
  count(dia_semana, name = "eventos")

actividad_franja <- logs %>%
  count(franja_horaria, name = "eventos")

contextos_top <- logs %>%
  count(Contexto.del.evento, sort = TRUE) %>%
  slice_head(n = 10)

usuarios_top <- logs %>%
  count(Nombre.completo.del.usuario, sort = TRUE) %>%
  slice_head(n = 10)

combinaciones_top <- logs %>%
  count(Componente, Nombre.evento, sort = TRUE) %>%
  slice_head(n = 10)

componentes_semana <- logs %>%
  count(grupo_dia, Componente, sort = TRUE) %>%
  group_by(grupo_dia) %>%
  slice_head(n = 10) %>%
  ungroup()

origen_franja <- logs %>%
  count(Origen, franja_horaria, sort = TRUE)

actividad_mensual <- logs %>%
  count(anio, mes_num, mes, name = "eventos") %>%
  arrange(anio, mes_num)

actividad_semanal <- logs %>%
  count(fecha_semana, name = "eventos") %>%
  arrange(fecha_semana)

actividad_horaria <- logs %>%
  count(hora_num, name = "eventos")

componentes_hora <- logs %>%
  count(franja_horaria, Componente, sort = TRUE) %>%
  group_by(franja_horaria) %>%
  slice_head(n = 5) %>%
  ungroup()
```

# Introducción

En este proyecto se aborda el análisis exploratorio de datos a partir de un
fichero de logs de Aula Virtual de la asignatura Tratamiento de los Datos,
con el objetivo de extraer información relevante sobre la actividad
registrada en la plataforma, los tipos de eventos más habituales y los
patrones temporales de uso. El conjunto de datos utilizado corresponde al
archivo `logs_moodle_anon.csv`, proporcionado para el mini proyecto y
anonimizado antes de su distribución.

A diferencia de otros conjuntos de datos más clásicos, en este caso no 
trabajamos con encuestas o mediciones físicas, sino con un registro de
eventos. Esto hace especialmente interesante el análisis, ya que cada fila
del fichero representa una acción concreta realizada dentro de Aula Virtual.
El estudio de estos eventos permite responder a preguntas relacionadas con el
comportamiento de uso de la plataforma, la frecuencia de actividad y las
diferencias entre componentes, contextos y franjas horarias.

El objetivo principal del trabajo es transformar este registro bruto en un
conjunto de datos interpretable y utilizable para responder a una serie de
preguntas sobre el uso de Aula Virtual. Para ello, se realiza primero una
carga y preparación de los datos, seguida de un análisis descriptivo, una
revisión de datos perdidos y outliers, y finalmente una batería de respuestas
apoyadas en tablas y figuras.
