---
title: "Mini Proyecto 2026. Análisis exploratorio de logs de Aula Virtual"
author: "Jorge Andrés Catalá, Hugo Cuñat Alabau, Andrés Tamarit Núñez e Ignacio Llopis Maset"
date: "`r Sys.Date()`"
output:
  bookdown::pdf_document2:
    fig_caption: yes
    df_print: kable
    toc: true
    toc_depth: 2
    number_sections: true
  bookdown::html_document2:
    fig_caption: yes
    df_print: kable
    toc: true
    toc_depth: 2
    number_sections: true
---

```{r Configuracion-general, include=FALSE}
# Configuramos el documento
knitr::opts_chunk$set(echo = FALSE, warning = FALSE, message = FALSE)

library(ggplot2)
library(dplyr)
library(lubridate)
library(knitr)
library(bookdown)
library(tidyr)
library(stringr)

options(OutDec = ",", digits = 3)
```

```{r Carga-y-preparacion-datos, include=FALSE}
# Localizamos el archivo de datos
ruta_datos <- if (file.exists("data/logs_moodle_anon.csv")) {
  "data/logs_moodle_anon.csv"
} else if (file.exists("logs_moodle_anon.csv")) {
  "logs_moodle_anon.csv"
} else {
  stop("No se encuentra el archivo logs_moodle_anon.csv ni en ./data ni en la carpeta raíz del proyecto.")
}

# Cargamos el fichero CSV
logs <- read.csv(ruta_datos, stringsAsFactors = FALSE)
names(logs) <- make.names(names(logs))

# Convertimos la hora y creamos variables derivadas
logs$Hora <- as.POSIXct(logs$Hora, format = "%d/%m/%y, %H:%M:%S")
logs$fecha <- as.Date(logs$Hora)
logs$hora_num <- hour(logs$Hora)
logs$mes_num <- month(logs$Hora)
logs$mes <- factor(month(logs$Hora, label = TRUE, abbr = TRUE),
                   levels = month(seq.Date(as.Date("2026-01-01"), by = "month", length.out = 12), label = TRUE, abbr = TRUE))
logs$dia_semana <- factor(wday(logs$Hora, label = TRUE, abbr = FALSE, week_start = 1),
                          levels = c("lunes", "martes", "miércoles", "jueves", "viernes", "sábado", "domingo"))
logs$semana <- isoweek(logs$Hora)
logs$anio <- year(logs$Hora)
logs$fecha_semana <- floor_date(logs$Hora, unit = "week", week_start = 1)

logs$franja_horaria <- case_when(
  logs$hora_num >= 6 & logs$hora_num < 12 ~ "Mañana",
  logs$hora_num >= 12 & logs$hora_num < 18 ~ "Tarde",
  logs$hora_num >= 18 & logs$hora_num < 24 ~ "Noche",
  TRUE ~ "Madrugada"
)
logs$franja_horaria <- factor(logs$franja_horaria,
                              levels = c("Madrugada", "Mañana", "Tarde", "Noche"))

logs$grupo_dia <- ifelse(logs$dia_semana %in% c("sábado", "domingo"),
                         "Fines de semana", "Entre semana")

# Construimos un resumen básico del dataset
sumario_dataset <- function(data){
  data.frame(
    variable = names(data),
    type = sapply(data, function(x) class(x)[1]),
    levels = sapply(data, function(x) length(unique(x))),
    topLevel = sapply(data, function(x){
      xt <- sort(table(x), decreasing = TRUE)
      if(length(xt) == 0) return(NA)
      names(xt)[1]
    }),
    topCount = sapply(data, function(x){
      xt <- sort(table(x), decreasing = TRUE)
      if(length(xt) == 0) return(NA)
      as.numeric(xt[1])
    }),
    topFrac = sapply(data, function(x){
      xt <- sort(table(x), decreasing = TRUE)
      if(length(xt) == 0) return(NA)
      as.numeric(xt[1]) / length(x)
    }),
    missFreq = sapply(data, function(x) sum(is.na(x))),
    missFrac = sapply(data, function(x) mean(is.na(x)))
  )
}

sumario <- sumario_dataset(logs)

variables_estudio <- data.frame(
  Variable = c("Hora", "Nombre.completo.del.usuario", "Usuario.afectado",
               "Contexto.del.evento", "Componente", "Nombre.evento",
               "Descripción", "Origen", "Dirección.IP", "fecha",
               "dia_semana", "franja_horaria"),
  Descripción = c("Instante en el que se registra el evento",
                  "Usuario que realiza la acción",
                  "Usuario sobre el que recae la acción, si aplica",
                  "Espacio o contexto donde ocurre el evento",
                  "Subsistema de Moodle que genera el evento",
                  "Tipo de evento registrado",
                  "Texto descriptivo del evento",
                  "Canal o procedencia del evento",
                  "Dirección IP anonimizada del acceso",
                  "Fecha sin componente horaria",
                  "Día de la semana del evento",
                  "Agrupación horaria para el análisis"),
  Tipo = c("POSIXct", "character", "character", "character", "character",
           "character", "character", "character", "character", "Date",
           "factor", "factor")
)

missing_resumen <- data.frame(
  variable = names(logs),
  missings = sapply(logs, function(x) sum(is.na(x))),
  proporcion = sapply(logs, function(x) mean(is.na(x)))
) %>%
  arrange(desc(proporcion))

actividad_diaria <- logs %>%
  count(fecha, name = "eventos") %>%
  arrange(fecha)

actividad_diaria <- actividad_diaria %>%
  mutate(dia_semana = factor(wday(fecha, label = TRUE, abbr = FALSE, week_start = 1),
                             levels = c("lunes", "martes", "miércoles", "jueves", "viernes", "sábado", "domingo")))

q1 <- quantile(actividad_diaria$eventos, 0.25, na.rm = TRUE)
q3 <- quantile(actividad_diaria$eventos, 0.75, na.rm = TRUE)
iqr_val <- IQR(actividad_diaria$eventos, na.rm = TRUE)
lim_inf <- q1 - 1.5 * iqr_val
lim_sup <- q3 + 1.5 * iqr_val

actividad_diaria$outlier_boxplot <- actividad_diaria$eventos < lim_inf | actividad_diaria$eventos > lim_sup

resumen_outliers <- data.frame(
  method = "ReglaBoxplot",
  n = nrow(actividad_diaria),
  nMiss = sum(is.na(actividad_diaria$eventos)),
  nOut = sum(actividad_diaria$outlier_boxplot, na.rm = TRUE),
  lowLim = lim_inf,
  upLim = lim_sup,
  minNom = min(actividad_diaria$eventos[!actividad_diaria$outlier_boxplot], na.rm = TRUE),
  maxNom = max(actividad_diaria$eventos[!actividad_diaria$outlier_boxplot], na.rm = TRUE)
)

componentes_top <- logs %>%
  count(Componente, sort = TRUE) %>%
  slice_head(n = 10)

eventos_top <- logs %>%
  count(Nombre.evento, sort = TRUE) %>%
  slice_head(n = 10)

actividad_dia_semana <- logs %>%
  count(dia_semana, name = "eventos")

actividad_franja <- logs %>%
  count(franja_horaria, name = "eventos")

contextos_top <- logs %>%
  count(Contexto.del.evento, sort = TRUE) %>%
  slice_head(n = 10)

usuarios_top <- logs %>%
  count(Nombre.completo.del.usuario, sort = TRUE) %>%
  slice_head(n = 10)

combinaciones_top <- logs %>%
  count(Componente, Nombre.evento, sort = TRUE) %>%
  slice_head(n = 10)

componentes_semana <- logs %>%
  count(grupo_dia, Componente, sort = TRUE) %>%
  group_by(grupo_dia) %>%
  slice_head(n = 10) %>%
  ungroup()

origen_franja <- logs %>%
  count(Origen, franja_horaria, sort = TRUE)

actividad_mensual <- logs %>%
  count(anio, mes_num, mes, name = "eventos") %>%
  arrange(anio, mes_num)

actividad_semanal <- logs %>%
  count(fecha_semana, name = "eventos") %>%
  arrange(fecha_semana)

actividad_horaria <- logs %>%
  count(hora_num, name = "eventos")

componentes_hora <- logs %>%
  count(franja_horaria, Componente, sort = TRUE) %>%
  group_by(franja_horaria) %>%
  slice_head(n = 5) %>%
  ungroup()
```

# Introducción

En este proyecto se aborda el análisis exploratorio de datos a partir de un
fichero de logs de Aula Virtual de la asignatura Tratamiento de los Datos,
con el objetivo de extraer información relevante sobre la actividad
registrada en la plataforma, los tipos de eventos más habituales y los
patrones temporales de uso. El conjunto de datos utilizado corresponde al
archivo `logs_moodle_anon.csv`, proporcionado para el mini proyecto y
anonimizado antes de su distribución.

A diferencia de otros conjuntos de datos más clásicos, en este caso no 
trabajamos con encuestas o mediciones físicas, sino con un registro de
eventos. Esto hace especialmente interesante el análisis, ya que cada fila
del fichero representa una acción concreta realizada dentro de Aula Virtual.
El estudio de estos eventos permite responder a preguntas relacionadas con el
comportamiento de uso de la plataforma, la frecuencia de actividad y las
diferencias entre componentes, contextos y franjas horarias.

El objetivo principal del trabajo es transformar este registro bruto en un
conjunto de datos interpretable y utilizable para responder a una serie de
preguntas sobre el uso de Aula Virtual. Para ello, se realiza primero una
carga y preparación de los datos, seguida de un análisis descriptivo, una
revisión de datos perdidos y outliers, y finalmente una batería de respuestas
apoyadas en tablas y figuras.

# Material y Métodos

Para el desarrollo del análisis, en primer lugar se cargan todas las librerías necesarias al principio del código. Estas librerías son las mostradas en la Tabla \@ref(tab:Librerias-utilizadas).

```{r Librerias-utilizadas}
# Tabla de librerías empleadas
tabla_librerias <- data.frame(
  Librería = c("ggplot2", "dplyr", "lubridate", "knitr", "bookdown", "tidyr", "stringr"),
  Función = c("Visualización de datos mediante gráficos",
              "Transformación y manipulación de datos",
              "Manejo avanzado de fechas y horas",
              "Generación de informes dinámicos",
              "Creación de documentos académicos con referencias cruzadas",
              "Organización de datos en formato tidy",
              "Manipulación de cadenas")
)

knitr::kable(tabla_librerias, caption = "Librerías utilizadas y su función")
```

Posteriormente, se realiza la carga del archivo `logs_moodle_anon.csv`, almacenado en la carpeta `./data`. Una vez importado, se procede a convertir la variable `Hora` a formato fecha-hora con `as.POSIXct`, lo que permite derivar nuevas variables útiles para el análisis, como la fecha sin componente horaria, el día de la semana, el número de semana, el mes o la franja horaria.

Dado que el fichero contiene variables principalmente categóricas y temporales, resulta útil crear nuevas variables derivadas que faciliten la agrupación de eventos. En concreto, se genera una variable `fecha` para estudiar la actividad diaria, una variable `franja_horaria` para distinguir entre madrugada, mañana, tarde y noche, y una variable `grupo_dia` para separar entre actividad entre semana y en fines de semana. Este tipo de transformaciones son habituales en un análisis exploratorio, ya que permiten pasar de un registro bruto a una representación más interpretable del comportamiento del sistema.

Además, con el fin de resumir el conjunto de datos de manera sistemática, se construye un `data.frame` llamado `sumario`, inspirado en el planteamiento del Tema 5, en el que se recogen para cada variable su tipo, el número de niveles distintos, el valor más frecuente, su frecuencia y la proporción de datos perdidos. De esta manera, el trabajo no solo presenta figuras y tablas puntuales, sino también una descripción estructurada del dataset.

Las variables principales consideradas en el estudio aparecen resumidas en la Tabla \@ref(tab:Variables-principales). Se han seleccionado tanto variables originales del fichero como algunas variables derivadas que permiten responder a las preguntas planteadas más adelante.

```{r Variables-principales}
# Tabla de variables que vamos a estudiar
knitr::kable(variables_estudio, caption = "Variables principales utilizadas en el análisis")
```

A continuación, se muestra un resumen básico del conjunto de datos en la Tabla \@ref(tab:Sumario-del-dataset).

```{r Sumario-del-dataset}
# Tabla resumen del dataset
knitr::kable(sumario, caption = "Resumen básico del dataset")
```

# Análisis de datos perdidos

Al analizar los datos faltantes se observa que el conjunto de datos presenta un nivel de missing relativamente bajo en la mayor parte de las variables originales. Esto resulta razonable en un fichero de logs, donde los campos principales suelen estar definidos por el propio sistema y no dependen tanto de la introducción manual de datos como ocurre en otros contextos.

No obstante, conviene revisar de forma explícita qué variables contienen valores perdidos y en qué proporción, ya que incluso una pequeña cantidad de `NA` puede afectar a tablas o gráficos agrupados. En la Tabla \@ref(tab:Tabla-missing) se muestra el número de valores perdidos por variable, así como su proporción respecto al total de observaciones.

```{r Tabla-missing}
# Tabla de datos perdidos
knitr::kable(missing_resumen, caption = "Número y proporción de datos perdidos por variable")
```

La Figura \@ref(fig:Grafico-missing) representa gráficamente esa misma información. Como puede apreciarse, la mayor parte de las variables concentran una proporción muy baja de valores faltantes, lo que permite trabajar con el conjunto de datos sin necesidad de aplicar técnicas complejas de imputación.

```{r Grafico-missing, fig.cap="Proporción de valores perdidos por variable"}
ggplot(missing_resumen, aes(x = reorder(variable, proporcion), y = proporcion)) +
  geom_col() +
  coord_flip() +
  labs(x = "Variable", y = "Proporción de missing")
```

En este caso, y dado que el análisis se centra principalmente en recuentos y frecuencias de eventos, la estrategia adoptada consiste en mantener el conjunto de datos tal y como ha sido importado y dejar que cada cálculo ignore de forma natural los `NA` cuando corresponda. Esta decisión resulta razonable porque no se trata de un estudio inferencial sobre una variable continua crítica, sino de una exploración descriptiva de patrones de actividad.

# Análisis de los outliers

El análisis de outliers en un fichero de logs no puede abordarse exactamente igual que en un dataset tradicional con muchas variables numéricas. Aquí no resulta tan natural buscar valores atípicos en medidas físicas o económicas, pero sí tiene interés detectar días con una actividad anormalmente alta o baja.

Por ello, se ha optado por estudiar el número de eventos registrados por día. En primer lugar, se agrupan todos los eventos por fecha y se calcula el número total de acciones registradas en cada una. Después, se aplica la regla del boxplot sobre esa variable diaria de recuento, obteniendo el umbral inferior y superior de actividad considerada típica. Los resultados aparecen en la Tabla \@ref(tab:Tabla-outliers).

## Tabla resumen de outliers detectados en la actividad diaria
```{r Tabla-outliers}
# Tabla de outliers diarios
knitr::kable(resumen_outliers, caption = "Identificación de outliers en la actividad diaria mediante la regla del boxplot")
```

La Figura \@ref(fig:Grafico-outliers) representa el número de eventos diarios y resalta en color los días marcados como outliers según el criterio anterior.

```{r Grafico-outliers, fig.cap="Actividad diaria y detección de outliers según la regla del boxplot"}
 ggplot(actividad_diaria, aes(x = fecha, y = eventos, color = outlier_boxplot)) +
  geom_point() +
  geom_line(alpha = 0.5) +
  labs(x = "Fecha", y = "Número de eventos", color = "Outlier")
```

Este tipo de outliers no debe interpretarse necesariamente como errores. En un sistema de Aula Virtual, es perfectamente razonable encontrar días con una actividad especialmente alta, por ejemplo en momentos cercanos a entregas, publicación de materiales, revisiones o actividades evaluables. En consecuencia, en este trabajo los outliers se interpretan como días de comportamiento singular que pueden aportar información relevante sobre el uso real de la plataforma, y no como observaciones que deban eliminarse automáticamente.
